臺灣高等法院刑事判決
110年度上訴字第1557號
上  訴  人  臺灣桃園地方檢察署檢察官 
被      告  邱建豪


上列上訴人因被告違反毒品危害防制條例案件，不服臺灣桃園地
方法院109年度審訴字第1781號，中華民國109年12月29日第一審
判決（起訴案號：臺灣桃園地方檢察署109年度毒偵字第3383號
），提起上訴，本院判決如下：
    主  文
上訴駁回。
    理  由
一、公訴意旨略以：被告甲○○基於施用第一級及第二級毒品之犯
    意，分別於民國109年3月15日晚間10時許，在桃園市八德區
    建興街之上開住所，以針筒注射方式，施用第一級毒品海洛
    因1次，及於上開時、地，以燃燒玻璃球吸食方式，施用第
    二級毒品甲基安非他命1次。因認被告分別涉犯毒品危害防
    制條例第10條第1項、第2項之施用第一級毒品、第二級毒品
    罪嫌等語。
二、原判決意旨略以：被告前因施用毒品案件，經原審以89年度
    毒聲字第1628號裁定送觀察、勒戒後，認有繼續施用傾向，
    復裁定令入戒治處所施以強制戒治，經原審以90年度毒聲字
    第938號裁定停止戒治並付保護管束出所，於90年9月27日保
    護管束期滿而停止戒治未經撤銷，視為已執行完畢，並經臺
    灣桃園地方檢察署以91年度戒偵字第103號為不起訴處分確
    定，雖其後再因施用毒品案件，經判處罪刑並執行，惟不曾
    再受觀察、勒戒或及強制戒治等處分之執行，亦未因經檢察
    官附命戒癮治療之緩起訴處分而受「觀察、勒戒或及強制戒
    治」執行完畢。是被告先後於109年3月15日晚間10時許，分
    別施用第一級毒品海洛因、第二級毒品甲基安非他命各1次
    之本案犯行，距其前次強制戒治執行完畢釋放即90年9月27
    日後，已逾3年，依毒品危害防制條例第20條第3項、第23條
    第2項之規定，應再令觀察、勒戒。乃檢察官逕予起訴，其
    程序於法不合，應依刑事訴訟法第303條第1款、第307條之
    規定，不經言詞辯論，逕為不受理之判決等語。
三、上訴意旨略以：毒品危害防制條例於97年4月30日修正後，
    對於進入司法程序之戒癮治療方式，採取「觀察、勒戒或強
    制戒治」及「附命緩起訴」雙軌制，其目的在針施用毒品者
    戒毒自新機會。被告既同意參加戒瘾治療，由檢察官採行「
    附命緩起訴」方式，此後「附命緩起訴」經撤銷，自不能再
    改採「觀察、勒戒或強制戒治」方式，重啟處遇程序。是該
    條例第24條乃一般刑事訴訟程序之例外規定，屬刑事訴訟法
    第1條第1項規定之「其他法律所定之訴訟程序」。該條第2
    項規定「前項（第1項）緩起訴處分，經撤銷者，檢察官應
    依法追訴」，已明示施用毒品案件於撤銷緩起訴處分後之法
    律效果為「依法追訴」，此乃因被告事實上已接受等同「觀
    察、勒戒」之處遇，惟其竟未能履行該條件，自應於撤銷緩
    起訴處分後就前案依法起訴，而無再次聲請法院裁定觀察、
    勒戒之必要。又「附命緩起訴」後，3年（原規定5年，下同
    ）内再犯施用第一級或第二級毒品者，因其事實上已接受等
    同「觀察、勒戒」處遇，顯見再犯率甚高，原規劃之制度功
    能已無法發揮成效，自得依109年1月15日修正公布之毒品危
    害防制條例第23條第2項或修正公布前第24條第2項規定之相
    同法理，逕行提起公訴，無再依修正後毒品危害防制條例第
    20條第1項重為聲請觀察、勒戒之必要。否則若被告心存僥
    倖，有意避險，選擇對其較有利之戒瘾治療，如有再犯，又
    可規避直接起訴之規定，自與法律規範目的有悖（最高法院
    104年度第2次刑事庭會議決議意旨參照）。被告前於107年7
    月31日、107年8月9日因施用第一、二級毒品行為，以及107
    年8月18日、107年9月21日因施用第一級毒品行為，經臺灣
    桃園地方檢察署檢察官於108年1月30日以107年度毒偵字第5
    042號為附命完成戒瘾治療之緩起訴處分確定，被告竟於前
    開緩起訴處分確定後3年內再犯本案施用第一、二級毒品行
    為，因其事實上既已接受等同觀察、勒戒之處遇，依據上開
    刑事庭會議決議要旨，自應由檢察官逕行起訴，並無再次聲
    請法院裁定觀察、勒戒之必要。原判決逕諭知不受理判決，
    顯然違背前開最高法院刑事庭決議意旨，請撤銷原判決，更
    為適當合法之判決云云。
四、按起訴之程式違背規定者，應諭知不受理之判決，並得不經
    言詞辯論為之，刑事訴訟法第303條第1款、第307條分別定
    有明文。而施用第一、二級毒品為犯罪行為，毒品危害防制
    條例第10條設有處罰規定。故施用第一、二級毒品者，本應
    科以刑罰。惟基於刑事政策，對合於一定條件之施用者，則
    依同條例第20條之規定，施以觀察、勒戒及強制戒治之保安
    處分。又民國109年1月15日修正公布，同年7月15日施行之
    毒品危害防制條例第20條第3項規定，犯第10條之罪於觀察
    、勒戒或強制戒治執行完畢釋放後，3年後再犯第10條之罪
    者，適用本條前2項之規定。上開所謂「3年後再犯」，只要
    本次再犯（不論修正施行前、後）距最近一次觀察、勒戒或
    強制戒治執行完畢釋放後，已逾3年者，即該當之，不因其
    間有無犯第10條之罪經起訴、判刑或執行而受影響（最高法
    院刑事大法庭109年度台上大字第3826號裁定參照）。而同
    條例第23條第2項規定「觀察、勒戒或強制戒治執行完畢釋
    放後，3年内再犯第10條之罪者，檢察官或少年法院（地方
    法院少年法庭）應依法追訴或裁定交付審理」，已明定對同
    條例第10條第1項、第2項所定施用毒品罪之起訴，須具備觀
    察、勒戒、強制戒治等保安處分執行完畢釋放後3年内再犯
    之要件，即係以「觀察、勒戒或強制戒治執行完畢釋放後，
    3年內再犯」為其訴追條件，至於起訴、判刑或執行等刑事
    處罰執行完畢釋放後3年内再犯之情形，則不屬之（最高法
    院109年度台上字第3522號、第3758號、第3777號判決意旨
    、109年度台上大字第3536號裁定參照）。又同條例第24條
    第1項規定「附命完成戒癮治療之緩起訴處分」(下稱「附命
    緩起訴」）程序，犯同條例第10條第1項、第2項之施用第一
    級或第二級毒品罪者，如已完成「附命緩起訴」之戒癮治療
    ，事實上已接受等同「觀察、勒戒或強制戒治」執行完畢釋
    放之處遇，則如於同條例第23條第2項所定「3年」内，再犯
    施用第一級或第二級毒品罪，顯現其再犯率甚高，原規劃之
    「附命緩起訴」完成戒癮治療制度功能無法發揮成效，已無
    再次接受「觀察、勒戒或強制戒治」處遇之必要，自應依該
    條例第23條第2項規定之相同法理，逕行追訴（提起公訴或
    聲請簡易判決處刑），而無再依該條例第20條第1項重行聲
    請觀察、勒戒或強制戒治之必要。此經「附命緩起訴」，應
    以經「附命緩起訴」並完成戒癮治療後，起算該「3年」内
    再犯之期間（最高法院109年度台非字第76號、第77號判決
    意旨參照)。被告因施用毒品，經檢察官依刑事訴訟法第253
    條之1第1項、第253條之2規定，為「附命緩起訴」處分者，
    若被告於緩起訴期間未完成戒癮治療，經檢察官撤銷緩起訴
    處分，因不等同曾受觀察、勒戒之處遇，自應回復原緩起訴
    處分不存在之狀態，由檢察官依現行法規定為相關處分，不
    得逕行起訴。（修正前）毒品危害防制條例第24條第2項所
    稱之緩起訴處分經撤銷，其撤銷原因非一，若非與戒癮治療
    實質有關之事項，例如有毒品戒癮治療實施辦法及完成治療
    認定標準（下稱「戒癮治療完成認定標準」）第12條第3款
    之「對治療機構人員有強暴、脅迫、恐嚇等行為。」而被撤
    銷時，被告根本沒有機會接受檢驗其戒癮治療的實效，此時
    如直接對被告起訴（或聲請簡易判決處刑），顯然違背毒品
    危害防制條例第20條第1項之立法意旨，故應回復未為緩起
    訴處分之狀態，由檢察官續行偵查，視個案證據，為適當之
    處分，不得強解為應「依法起訴」。而施用毒品之被告於治
    療期程屆滿前未完成戒癮治療，遭撤銷緩起訴處分時，其原
    因若係被告於緩起訴期間，有「戒癮治療完成認定標準」第
    12條第1、2款所列情形（即於治療期間，無故未依指定時間
    接受藥物治療逾7日、於治療期間，無故未依指定時間接受
    心理治療或社會復健治療逾3次）之一，視為未完成戒癮治
    療之情形，若符合初犯或前案觀察、勒戒或強制戒治執行完
    畢釋放後，5年後（〈修正後〉3年後）再犯施用毒品罪者，其
    戒癮治療既提前中斷而未完成，更應依毒品危害防制條例第
    20條第1項、第3項規定，接受完整療程之觀察、勒戒處分。
    「附命緩起訴」處分雖得佐以採尿、對相關規定遵守等約制
    方式，使被告確實完成「戒癮治療」，但被告在「戒癮治療
    」完成前，難認得與觀察、勒戒「已執行完畢」之情形等同
    視之。故被告因「戒癮治療」未完成，其「附命緩起訴」處
    分被撤銷，自與觀察、勒戒執行完畢之情形有別，不能等同
    曾受觀察、勒戒之處遇，自應回復原緩起訴處分不存在之狀
    態，由檢察官依現行法規定為相關處分，不得逕行起訴（最
    高法院110年度台非字第98號判決意旨參照)。
五、經查：
  ㈠被告前於89年間，因施用毒品案件，經原審以89年度毒聲字
    第1628號裁定送觀察、勒戒後，認有繼續施用傾向，經原審
    以89年度毒聲字第6128號裁定令入戒治處所施以強制戒治，
    再經原審以90年度毒聲字第938號裁定停止戒治並付保護管
    束出所，迨90年9月27日保護管束期滿而停止戒治未經撤銷
    ，強制戒治視為已執行完畢，並經臺灣桃園地方檢察署以91
    年度戒偵字第103號為不起訴處分確定。其後數次因施用毒
    品案件，經判處罪刑並執行，但不曾再受觀察、勒戒或及強
    制戒治等處分之執行，亦未經檢察官為附命戒癮治療之緩起
    訴處分而有完成與身受「觀察、勒戒或及強制戒治」之執行
    完畢係具等效性之全盤戒癮治療療程。則公訴意旨所指被告
    於109年3月15日晚間10時許，分別施用第一級毒品海洛因、
    第二級毒品甲基安非他命各1次之本案犯行，顯與其最近1次
    因施用毒品而經強制戒治視為已執行完畢之90年9月27日相
    距已逾3年，依上開規定及說明，本案即應予觀察、勒戒或
    為附命完成戒癮治療之緩起訴處分。原審依新修正之毒品危
    害防制條例規定，認本案不得追訴，以起訴程序違背規定，
    諭知不受理判決，核其適用法律並無違誤，應予維持。又原
    判決雖未及適用110年5月1日公告施行之毒品危害防制條例
    第24條規定，然於判決結果無影響，附此敘明。
  ㈡上訴意旨固以被告前於107年因多次施用毒品行為，經臺灣桃
    園地方檢察署檢察官於108年1月30日以107年度毒偵字第504
    2號為附命完成戒瘾治療之緩起訴處分確定，被告竟於前開
    緩起訴處分確定後3年內再犯本案施用第一、二級毒品行為
    ，致前案附命完成戒癮治療之緩起訴處分經撤銷，則被告事
    實上既已接受等同「觀察、勒戒」處遇，檢察官自應依毒品
    危害防制條例第24條第2項規定，於撤銷緩起訴處分後依法
    追訴，並無再次向法院聲請觀察、勒戒之必要云云。惟按被
    告行為後，毒品危害防制條例業於109年1月15日修正公布第
    2、4、9、11、15、17至20、21、23、24、27、28、32之1、
    33之1、34、36條條文，並增訂第35條之1，除第18、24、33
    之1條施行日期經行政院以110年4月15日院臺法字第1100010
    649號令定自110年5月1日施行外，其餘自公布後6個月即109
    年7月15日起生效施行。而依增訂同條例第35條之1第2款規
    定「審判中之案件，由法院或少年法院（地方法院少年法庭
    ）依修正後規定處理」，亦即法院就審判中之施用毒品案件
    ，應依上揭修正後規定處理。核被告前因施用毒品犯型，經
    臺灣桃園地方檢察署檢察官以107年度毒偵字第5042、5433
    、5435、6292號為緩起訴處分，緩起訴期間自108年2月20日
    起至109年8月19日止，然被告於緩起訴期間內，因施用毒品
    、販賣毒品等犯行，經檢察官提起公訴，被告未按規定於履
    行期間完成指定命令之執行，因履行未完成，而經臺灣桃園
    地方檢察署檢察官以109年度撤緩字第390號撤銷緩起訴處分
    確定，有上開處分書、本院被告前案紀錄表可查。依據前開
    規定及說明，被告在「戒癮治療」完成前，難認得與觀察、
    勒戒「已執行完畢」之情形等同視之，其於緩起訴期間既未
    完成戒癮治療，因不等同曾受觀察、勒戒執行完畢之處遇，
    自應回復原緩起訴處分不存在之狀態，檢察官仍應依修正後
    毒品危害防制條例第20條第1項、第23條第2項、第24條等規
    定，而決定適用觀察、勒戒處遇（或改為不同條件或期限之
    緩起訴處分）或提起公訴（聲請簡易判決處刑）之程序。則
    被告於109年3月15日晚間10時許所犯本案施用毒品犯行，顯
    與其最近1次因施用毒品而經強制戒治執行完畢之90年9月27
    日相距已逾3年，本案即應予觀察、勒戒或為附命完成戒癮
    治療之緩起訴處分。是以，被告前案所受附命緩起訴處分雖
    經撤銷，然係因被告未完成戒癮治療，自無從解為等同觀察
    、勒戒等處遇已執行完畢，上訴意旨以被告本案應依法追訴
    云云，即非可採。
  ㈢綜上所述，原審以本案起訴之程序違背規定，依刑事訴訟法
    第303條第1款、第307條之規定諭知公訴不受理之判決，且
    不經言詞辯論為之，於法核無不合。檢察官上訴意旨以本案
    應依法追訴，指摘原審諭知不受理判決有適用法律之違誤，
    為無理由，應予駁回，並不經言詞辯論為之。
據上論斷，應依刑事訴訟法第368條、第372條，判決如主文。　
中　　華　　民　　國　　110 　年　　5 　　月　　18　　日
                  刑事第八庭  審判長法　官 陳世宗
                                    法　官 呂寧莉
                                    法　官 周明鴻
以上正本證明與原本無異。
施用一級毒品部分，如不服本判決，應於收受送達後20日內向本
院提出上訴書狀，其未敘述上訴之理由者並得於提起上訴後20日
內向本院補提理由書（均須按他造當事人之人數附繕本）「切勿
逕送上級法院」。
其餘部分不得上訴。
                                    書記官 謝雪紅
中　　華　　民　　國　　110 　年　　5 　　月　　18　　日